臺灣高等法院民事判決
108年度上字第1136號
上  訴  人  蘇羅桃妹
訴訟代理人  顏碧志律師                              
複 代理 人  黃麗岑律師                          
被 上訴 人  謝禎鴻  
            余品萱  
共      同
訴訟代理人  謝新平律師         
上列當事人間請求拆屋還地等事件，上訴人對於中華民國108年5
月14日臺灣新北地方法院107年度訴字第3000號第一審判決提起
上訴，本院於109年5月26日言詞辯論終結，判決如下：
    主      文
上訴駁回。
第二審訴訟費用由上訴人負擔。
    事實及理由
被上訴人於原審起訴及本院主張：坐落新北市○○區○○段000○000地號土地（下稱系爭土地）為被上訴人謝禎鴻、余品萱所共有，應有部分依序各為90分之89、90分之1。又系爭土地上如原判決附圖（下稱附圖）692(1)所示面積3.72平方公尺、如附圖694(1)所示面積76.73平方公尺，合計面積共80.45平方公尺之門牌號碼新北市○○區○○路0段000巷0號未辦保存登記建物（下稱系爭建物）為上訴人所有，其未經伊同意，無權占用系爭土地，經伊等通知應於文到一個月拆屋還地，其未予置理。且上訴人所有系爭建物無權占有系爭土地受有相當於租金之利益，致伊等受有相當於租金之損害，爰依民法第767條第1項、第179條之規定，請求上訴人拆除系爭建物，將占有之系爭土地返還伊，及給付占用系爭土地之不當得利。並聲明：⒈上訴人應將系爭建物拆除，並將占用土地返還被上訴人。⒉上訴人應給付如附表原審判命上訴人給付之金額欄所示之不當得利（被上訴人就其餘敗訴部分，未據聲明不服，已告確定，非本院審理範圍，茲不贅述）。　
上訴人則以：系爭土地原為訴外人林氏烏所有，後移轉予訴外人蘇金風，伊先夫蘇再來之先祖，先後向所有人林氏烏、蘇金風承租，供設天元皇聖殿及住宅使用。因系爭土地之所有人均委由蘇金風之父即訴外人蘇編讚管理出租，而書立豫約證。後蘇金風死亡，由蘇榮傑、蘇榮耀、蘇榮仁繼承系爭土地及租約，三人於租賃關係存續中，將系爭土地移轉予被上訴人，故租約對被上訴人仍繼續存在。又伊自日治昭和時期就已居住於系爭土地，依豫約證可知兩造間存有租賃關係，伊係有權占有。且因屬租地建屋，依民法第443條第3項之規定，不受同條第1項租期不得逾20年之限制，該租約係於17年（即昭和3年）訂定，於37年屆滿，屆滿後出租人未即為反對之意思表示，而由承租人使用迄今，依民法第451條之規定，仍應成立不定期限租賃，兩造間既存有租賃關係，伊即非無權占有系爭土地等語，資為抗辯。　
原審就被上訴人之前揭請求，判決被上訴人勝訴，上訴人不服
  ，提起上訴，並聲明：㈠原判決不利於上訴人部分廢棄。㈡上廢
  棄部分，被上訴人在第一審之訴及假執行之聲請均駁回。被上
  訴人則為答辯聲明：上訴駁回（被上訴人就其餘敗訴部分，未
  據聲明不服，已告確定，非本院審理範圍，茲不贅述）。　
兩造所不爭執之事項：
㈠系爭土地為謝禎鴻、余品萱所共有，應有部分依序各為90分之8
  9、90分之1；系爭土地之申報地價，自105年1月起為每平方公
  尺4,800元，自107年1月起為每平方公尺4,000元，有土地登記
  謄本可參（見原審卷第27-31頁）。
㈡坐落系爭土地上如附圖692(1)所示面積3.72平方公尺、如附圖6
  94(1)所示面積76.73平方公尺，合計面積共80.45平方公尺之
  系爭建物為上訴人所有，有勘驗筆錄、土地複丈成果圖可參（
  見本院卷第407、411頁）。
㈢系爭建物現況為磚造、鐵皮屋頂一層建物，其向新北市政府稅
  捐稽徵處登記之房屋稅籍如下：稅籍編號為Z00000000000號、
  增建一層、構造別為磚石造、面積144.54平方公尺、課稅現值
  13萬6,400元、自102年7月起按自住住家稅率核課房屋稅，有
  現場照片、新北市政府稅捐稽徵處房屋稅籍證明書及函文可參
  （見原審卷第37、317頁，本院卷第65、133、143-147頁）。
本件之爭點：㈠系爭建物有無占有使用系爭土地之正當法律上權
  源？㈡被上訴人依民法第767條第1項之規定，請求上訴人拆除
  系爭建物，並將占有之系爭土地返還被上訴人，是否有理由？
  ㈢被上訴人依民法第179條之規定，請求上訴人就占有系爭土地
  ，給付相當於租金之不當得利，是否有理由？茲分別析述如下
  ：
㈠系爭建物坐落系爭土地，係無正當法律上之權源，上訴人為無
  權占有：
⒈按以無權占有為原因，請求返還所有物之訴，被告對原告就其
  物有所有權存在之事實無爭執，而僅以非無權占有為抗辯者，
  原告於被告無權占有之事實，無舉證責任。被告應就其取得占
  有，係有正當權源之事實證明之。如不能證明，則應認原告之
  請求為有理由（最高法院72年度台上字第1552號判決要旨參照
  ）。次按稱租賃者，謂當事人約定，一方以物租與他方使用收
  益，他方支付租金之契約。故租賃標的及租金，厥為租賃契約
  之成立要素，須在當事人間意思表示一致，始可謂成立租賃關
  係。又負舉證責任之一方，苟能證明間接事實並據此推認要件
  事實，雖無不可，並不以直接證明為必要，惟此經證明之間接
  事實與待證之要件事實間，須依經驗法則或論理法則足以推認
  其關聯性存在，且綜合各該間接事實，已可使法院確信待證之
  要件事實為真實者，始克當之。否則，即應對其未就利己事實
  盡舉證責任一事，承擔不利益之結果（最高法院108年度台上
  字第1501號判決意旨參照）。本件上訴人對其繼承之系爭建物
  占有系爭土地之事實既不爭執，惟抗辯其先夫蘇再來之先祖向
  被上訴人之前手承租系爭土地，兩造應受系爭租約之拘束，上
  訴人非無權占有，依前揭說明，上訴人自應就占有系爭土地係
  有正當權源之事實負舉證之責。
⒉上訴人辯稱其先夫蘇再來之先祖，先後向系爭土地原所有人林 
  氏烏、蘇金風承租，供設天元皇聖殿及住宅使用云云，固據其
  提出豫約證為證。惟查：
⑴豫約證固載有：「立豫約證人業主林氏烏續管人蘇編讚等對『貴
  殿』所有豫約條件列明于右：一、海山郡三峽庄礁溪四拾番及
  四拾壹番之不動產土地拙者愿與『貴殿』健築為宅事。二、該土
  地愿收地基租金……」等語（見本院卷第191頁），然其上所稱
  之「貴殿」為何人，於豫約證上並未載明，而上訴人復未舉證
  明其所設之天元皇聖殿係於何時設立，是尚難僅憑豫約證上所
  載「貴殿」一詞，即認豫約證所稱之貴殿為天元皇聖殿。且證
  人即保有豫約證而提供予上訴人之子蘇德福之蘇正峯到庭證稱
  ：豫約證是伊提供給蘇德福，這是伊阿公蘇榮華留下來給媽媽
  ，媽媽再留給伊，豫約證是否為蘇榮華所書寫伊不知道，豫約
  證所載「貴殿」為何，伊不知道，系爭土地應該是家族一起承
  租的等語（見本院卷第232-234頁），則執有豫約證之蘇正峰
  亦不清楚豫約證上所載之「貴殿」所指為何，復證稱系爭土地
  是家族一起承租，此顯與上訴人所辯系爭土地是其夫之先祖向
  原所有人承租，供設天元皇聖殿及住宅使用一節不符，益證無
  法以豫約證形成上訴人之夫蘇再來之先祖，有向系爭土地原所
  有人承租之心證。
⑵證人即蘇編讚之二媳何碧霞到庭證稱：蘇編讚是伊公公，蘇金
  風是伊大伯，伊不認識蘇再來及上訴人，伊60年前嫁過去的時
  候，是住在系爭土地那邊，公公、婆婆都在，伊離開那裡快40
  年。有關系爭土地之收租，都是公婆他們在處理，伊以前在上
  班，沒有收過租金，伊亦未曾向證人蘇正峯或其父親蘇秀供收
  過租金等語（見本院卷第236-237頁）。據此，上訴人抗辯蘇
  編讚之二媳即證人何碧霞曾受託向其一家收取云云（見本院卷
  第99頁），顯與證人何碧霞前揭證述不曾收過系爭土地之租金
  等情不符，自不足採信。
⑶證人蘇正峯到庭證稱：伊小時候曾看過何碧霞來向媽媽收過地
  租，系爭土地上現有天元皇聖殿，是蘇德福的，小時候是否有
  伊不知道，因為伊十幾歲就離開那裡。系爭土地應該是家族一
  起承租的。祖父蘇榮華死亡時，伊大約6歲左右，留下豫約證
  ，伊提供出來，於98年間另案執行時，因系爭土地上有伊的房
  子，所以伊拿豫約證表示祖父蘇榮華承租系爭土地，這是伊媽
  媽跟伊說的。系爭土地是家族承租，是否包含上訴人要問收租
  的，是何碧霞收租的，她是按戶收的，她要收幾戶，伊不清楚
  ，伊母親說阿公跟她說家族跟人家租地蓋房子，以前都是瓦房
  ，是阿公留下來的，不曉得幾代承租的，應該是家族去承租的
  ，阿公是第四房，一般都是阿公去處理，在兄弟中阿公識字比
  較多，伊持有豫約證，因為上訴人說他們家要被拆，伊回去找
  才提供給上訴人等語（見本院卷第233-236頁）。然依蘇正峯
  所述，其對豫約證是何人所寫、豫約證之內容等各項，均不清
  楚，另對系爭土地係何人所承租，其稱是家族承租，但此顯與
  豫約證所載「貴殿」之文義不符，且蘇正峯於98年間另案執行
  時，曾提出豫約證書主張其祖父承租系爭土地，有租地建屋之
  情況一節，為其所不爭執，並有民事陳報狀暨豫約證書等可參
  （見本院卷第245-251頁），則其於另案執行時，提出豫約證
  ，先係主張系爭土地為其祖父所承租，嗣於被上訴人提起本件
  訴訟請求上訴人拆屋還地時，再將豫約證交付上訴人，並於本
  件證稱系爭土地為家族一起承租云云，前後所述不一，已難信
  實。佐以蘇正峯證述其小時候曾看過何碧霞來向媽媽收過地租
  云云，顯與何碧霞前揭證述不曾收過系爭土地之租金等情不符
  ，益證其前揭證言與事實不符而難採信。因此，本院尚難以蘇
  正峯前揭瑕疵之證述內容及豫約證，形成上訴人之先夫蘇再來
  之先祖有向系爭土地原所有人林氏烏、蘇金風承租之心證。
⑷綜上，上訴人所舉豫約證，及證人蘇正峯、何碧霞之前揭證言
  ，均不足以證明上訴人之先夫蘇再來之先祖有向林氏烏、蘇金
  風承租系爭土地之情事，揆諸前揭說明，其即應承擔此部分事
  實真偽不明之不利益，因此，上訴人抗辯其先夫蘇再來之先祖
  有向系爭土地原所有人林氏烏、蘇金風承租系爭土地，其等係
  有權占有云云，尚屬無據。　
㈡被上訴人依民法第767條第1項之規定，請求上訴人拆除系爭建
  物，並將占有之系爭土地返還被上訴人，為有理由：
  按所有人對於無權占有或侵奪其所有物者，得請求返還之。對
  於妨害其所有權者，得請求除去之。有妨害其所有權之虞者，
  得請求防止之，民法第767條第1項定有明文。承前所述，本件
  上訴人所有系爭建物既占有被上訴人所有之系爭土地，而上訴
  人復未能舉證證明其有正當之占有權源，則被上訴人依前揭規
  定，請求上訴人應將系爭建物拆除，並將占有之系爭土地返還
  被上訴人，洵屬有據。　
㈢被上訴人依民法第179條之規定，請求上訴人就占有系爭土地，
  給付相當於租金之不當得利，為有理由： 　
⒈按無權占有他人土地，可能獲得相當於租金之利益，為社會通
  常之觀念。其依不當得利之法則請求返還不當得利，以無法律
  上之原因而受利益，致他人受有損害為其要件，自得以對方所
  受之利益為度，做為請求返還之範圍（最高法院61年度台上字
  第1695號判例參照）。本件上訴人無權占有系爭土地，被上訴
  人主張上訴人受有相當於租金之利益致其受有損害，其得依不
  當得利之規定，請求上訴人返還相當於租金之利益，自屬有據
  。
⒉次按城市地方房屋之租金，以不超過土地及其建築物申報總價
  年息百分之十為限，土地法第97條第1項定有明文。上開規定
  依土地法第105條之規定，於租用基地建築房屋準用之。所謂
  土地之總價額，係指法定地價而言，土地所有權人依土地法所
  申報之地價為法定地價，土地法施行法第25條、土地法第148
  條分別定有明文，而舉辦規定地價或重新規定地價時，土地所
  有權人未於公告期間申報地價者，以公告地價百分之八十為其
  申報地價，平均地權條例第16條前段亦規定明確。又基地租金
  之數額，除以基地申報地價為基礎外，尚須斟酌基地之位置，
  工商業繁榮之程度，承租人利用基地之經濟價值及所受利益等
  項，並與鄰地租金相比較，以為決定，並非必達申報總地價年
  息10 %最高額（最高法院68年度台上字第3071號判例參照）。
  經查：
⑴上訴人所有系爭建物無權占有系爭土地，業如前述，又被上訴
  人於105年4月22日取得系爭土地所有權，有土地登記謄本可參
  （見原審卷第27-35頁）。則被上訴人請求上訴人應自105年4
  月22日起，至返還系爭土地之日止，按月給付不當得利，即屬
  有據。
⑵系爭土地位於新北市○○區○○路○段000巷弄內，附近經濟活動不
  甚活絡，四周環境僅有工廠、農田，所處位置僅有單一通道通
  行至外面產業道路，上訴人所有系爭建物現作為無極天元皇聖
  殿使用等情，已據原審勘驗屬實，有現場照片及勘驗筆錄在卷
  可憑（見原審卷第311-317、407-408頁）。本院參酌系爭土地
  所在環境、生活機能、交通狀況、工商繁榮程度及上訴人利用
  系爭土地之經濟價值與所受利益等一切情狀，認上訴人所受相
  當於租金之利益應以系爭土地申報總價額年息5%計算為適當。
⑶系爭土地之申報地價，自105年1月起為每平方公尺4,800元，自
  107年1月起為每平方公尺4,000元，亦如前述。
⑷從而，被上訴人請求上訴人自105年4月22日起至返還系爭土地
  之日止，應給付如附表原審判命上訴人給付之金額欄所示之不
  當得利（計算式詳如附表所示，元以下四捨五入），即屬有據
  ，應予准許。
綜上所述，被上訴人依民法第767條第1項、第179條之規定， 
  請求㈠上訴人將系爭地上物拆除，並將占用之系爭土地騰空返
  還予被上訴人，㈡上訴人應給付如附表原審判命上訴人給付之
  金額欄所示之不當得利，為有理由，應予准許。原審為上訴人
  敗訴之判決，核無違誤，上訴意旨指摘原判決不當，求予廢棄
  ，為無理由，應駁回其上訴。
本件事證已臻明確，兩造其餘攻擊防禦方法及未經援用之證據
  ，經審酌後核與判決結果不生影響，爰不一一論述，附此敘明
  。
據上論結，本件上訴為無理由，依民事訴訟法第449條第1項、
  第78條，判決如主文。　
中　　華　　民　　國　　109 　年　　6 　　月　　9 　　日
                  民事第十五庭  
                        審判長法  官  方彬彬
                              法  官  趙雪瑛
                              法  官  謝永昌
正本係照原本作成。
如不服本判決，應於收受送達後20日內向本院提出上訴書狀，其
未表明上訴理由者，應於提出上訴後20日內向本院補提理由書狀
（均須按他造當事人之人數附繕本）上訴時應提出委任律師或具
有律師資格之人之委任狀；委任有律師資格者，另應附具律師資
格證書及釋明委任人與受任人有民事訴訟法第466條之1第1項但
書或第2項（詳附註）所定關係之釋明文書影本。如委任律師提
起上訴者，應一併繳納上訴審裁判費。
中　　華　　民　　國　　109 　年　　6 　　月　　9 　　日
　　　　　　　　　　　　　    書記官  王增華
附註：
民事訴訟法第466條之1（第1項、第2項）：
對於第二審判決上訴，上訴人應委任律師為訴訟代理人。但上訴
人或其法定代理人具有律師資格者，不在此限。
上訴人之配偶、三親等內之血親、二親等內之姻親，或上訴人為
法人、中央或地方機關時，其所屬專任人員具有律師資格並經法
院認為適當者，亦得為第三審訴訟代理人。







附表（上訴人占用系爭土地部分）： 　
　　　　　　　　　
地  號 占用系爭土地之期間   每平方公尺申報地價  占用面積 年息 被上訴人應有部分 相當於租金之不當得利 692、 694 105年4月22日起至106年12月31日         4,800元 80.45平方公尺 5%  謝禎鴻、 89/90   32,380元【80.45×4,800×5%×（1+254/365）×89/90】            余品萱、1/90 364元【80.45×4,800×5%×（1+254/365）×1/90】     107年1月1日起至107年11月1日  4,000元  80.45平方公尺 5% 謝禎鴻、 89/90 13,296元【80.45×4,000×5%×（305/365）×89/90】            余品萱、1/90 149元【80.45×4,000×5%×（305/365）×1/90】     自107年11月2日起至將系爭土地返還被上訴人之日止  4,000元 80.45平方公尺 5% 謝禎鴻、 89/90 每月1,326元【（80.45×4,000×5%×89/90）÷12】                      余品萱、1/90 每月15元【（80.45×4,000×5%×1/90）÷12】    被上訴人合計得請求之金額 一、謝禎鴻部分：45,676元（32,380+13,296＝45,676）及自107年11月2日起至將系爭土地返還被上訴人之日止，按月給付1,326元。       二、余品萱部分：513元（364+149＝513）及自107年11月2日起至將系爭土地返還被上訴人之日止，按月給付15元。      原審判命上訴人給付之金額 一、謝禎鴻部分：45,600元及自107年11月2日起至將系爭土地返還被上訴人之日止，按月給付1,326元。          二、余品萱部分：512元及自107年11月2日起至將系爭土地返還被上訴人之日止，按月給付15元。      附註 一、元以下四捨五入。  二、原審判命上訴人給付之金額未逾被上訴人得請求之金額。